【裁判字號】    99,易,348
【裁判日期】    990805
【裁判案由】    詐欺
【裁判全文】
臺灣桃園地方法院刑事判決               99年度易字第348號
公  訴  人  臺灣桃園地方法院檢察署檢察官
被      告  葉秉豐
選任辯護人  林契名律師
上列被告因詐欺案件，經檢察官提起公訴（98年度偵字第15643
號、偵緝字第1767號），本院判決如下︰
    主  文
葉秉豐幫助意圖為自己不法之所有，以詐術使人將本人之物交付
，處有期徒刑參月，如易科罰金以新台幣壹仟元折算壹日。
    事  實
一、葉秉豐雖能預見將自己帳戶存摺、帳戶印章交付予不詳身分
    之人使用，足供他人作為詐騙財物匯款之工具，竟仍基於幫
    助他人詐欺取財之未必故意，於民國97年12月17日以後至98
    年1 月8 日間之某日，將其所申請之臺灣土地銀行土城分行
    帳號000000000000帳戶之存摺、印章，交付予湯龍興（通緝
    中，另結）所屬之詐騙集團。又湯龍興所屬之詐騙集團成員
    ，意圖為自己不法之所有，先於民國97年11月間，以電腦網
    路自稱「顏銘」，向吳宥蓁佯稱可介紹投資期貨（吳宥蓁上
    網地點係在桃園縣平鎮市○○路105 號住處及新竹某處之公
    司），致吳宥蓁陷於錯誤，於98年1 月8 日從渣打國際商業
    銀行新竹分行現金匯款新臺幣（下同）33萬640 元，又於98
    年1 月15日，從渣打國際商業銀行山子頂分行現金匯款14萬
    7,830 元，共計47萬8,470 元至葉秉豐所有前開帳戶內。又
    湯龍興擔任該詐欺集團之車手，由其所屬詐騙集團將葉秉豐
    所有前該帳戶之存摺、印章交與湯龍興後，湯龍興即於98年
    1 月15日下午3 時33分許，前往桃園縣桃園市○○路75 號
    臺灣土地銀行桃園分行，欲提領上開詐欺所得時，櫃檯員發
    現上開帳戶內之資金往來皆非本人存款且為異地領清，立即
    告知劉秀蓉襄理，劉秀蓉詢問湯龍興，湯龍興佯稱係因其到
    處承包工程之故，湯龍興並要求銀行人員不要嚕嗦，趕快付
    款，其要領款回去發薪水，此時銀行其他人員已以電話向匯
    款人之一之吳宥蓁查證得知其係因期貨投資始匯款入上開帳
    戶，自此，湯龍興犯行為銀行人員當場查知而報警，經桃園
    縣警察局武陵派出所員警到場對湯龍興實施盤查（未將其帶
    回派出所或警局偵詢），而循線查獲上情。
二、案經桃園縣政府警察局平鎮分局報告臺灣桃園地方法院檢察
    署檢察官偵查起訴。
    理  由
壹、證據能力：
一、按「被告以外之人於審判外之言詞或書面陳述，除法律有規
    定者外，不得作為證據。」「前項規定，於第161 條2 項之
    情形及法院以簡式審判程序或簡易判決處刑者，不適用之。
    …」，刑事訴訟法159 條第1 項、第2 項前段定有明文。本
    件為第一審簡易判決之上訴案件，是依刑事訴訟法159 第2
    項前段規定，證人吳宥蓁之警詢證詞，具有證據能力。又按
    「被告以外之人於審判外之陳述，雖不符前四條之規定，而
    經當事人於審判程序同意作為證據，法院審酌該言詞陳述或
    書面陳述作成時之情況，認為適當者，亦得為證據。」「
    當事人、代理人或辯護人於法院調查證據時，知有第一百五
    十九條第一項不得為證據之情形，而未於言詞辯論終結前聲
    明異議者，視為有前項之同意。」刑事訴訟法159 條之5亦
    定有明文。本件被告及辯護人於本院審理時均知有上開證人
    之警詢證詞，均未於言詞辯論終結前聲明異議，本院審酌並
    無證據顯示該證人於警詢時遭受任何強暴、脅迫、不正取供
    之外部情況，認為適於作為證據，依上開規定，該證人之警
    詢證詞自有證據能力。
二、按被告以外之人於偵查中向檢察官所為之陳述，除顯有不可
    信之情況者外，得為證據，刑事訴訟法第159 條之1 第2 項
    定有明文。查證人吳宥蓁偵查中於供前具結所為之陳述，係
    檢察官依法訊問，復無其他事證足資認定其等於檢察官訊問
    時有受違法取供情事，並無何特別不可信之情況，且被告及
    選任辯護人於本院審理程序中亦不爭執其等證據能力，是依
    上開規定均有證據能力，而得作為本案之證據。
三、按「除前三條之情形外，下列文書亦得為證據：一、除顯有
    不可信之情況外，公務員職務上製作之紀錄文書、證明文書
    。二、除顯有不可信之情況外，從事業務之人於業務上或通
    常業務過程所須製作之紀錄文書、證明文書。三、除前二款
    之情形外，其他於可信之特別情況下所製作之文書。」刑事
    訴訟法159 條之4 亦定有明文。卷附之被告帳戶之開戶、變
    更往來資料、歷史往來明細、被害人之匯款執據，均為銀行
    人員於日常業務所製作之證明文書及紀錄文書，依上開規定
    ，自有證據能力。
貳、實體部分：
一、訊據被告葉秉豐固承認台灣土地銀行土城分行上開帳戶為其
    所開立，然矢口否認有詐欺犯行，辯稱：伊之所以要於97年
    12月17日向銀行辦理靜止戶復活，是因為當時工作的和田工
    程有限公司（下稱和田公司）要求要辦理薪資轉帳，後來因
    為該公司之員工不同意以薪資轉帳方式支付薪水，所以還是
    沿用之前之現金支領，後來伊將帳戶存摺和印章放在工作時
    隨身攜帶之包包內，包包又放在宿舍內，再來伊之包包內之
    帳戶存摺和印章就不見了，直到警察通知伊作筆錄，伊才知
    道不見云云。惟查：
  (一)和田工程有限公司負責人陳和田於本院審理時證稱被告在其
    負責之公司，是擔任工地配管工，被告的工作期間是97年7
    月到98年4 月止，被告於任職期間薪資以現金發放，「（審
    判長問：是否曾經要求員工提供帳號，辦理薪資轉帳？）有
    ，但是工人都說不要這樣支領薪水，他們都要領現金，而我
    當時只有要求工人提供他們的銀行存摺封面影本而已。」、
    「（審判長問：被告是否有提供過他的銀行帳戶之資料給公
    司嗎？）沒有，因為當時工人都不願意，所以此件事情就沒
    有執行了。」、「（辯護人問：你大約是何時向員工提議要
    用薪資轉帳的方式領薪資？）這是在員工一進來公司就會問
    。」、「（辯護人問：你是每一個員工進來就問一次，還是
    怎麼問的？）在97年時就有說過了，但是是幾月份我不記得
    ，是在一個員工的聚會場合提議的，我只提議過1 次，結果
    員工當場都不願意這樣做，後來就沒有再向他們提議或是勸
    說過了。」、「（辯護人問：所以你是當下就決定不要這樣
    做了嗎？）我是當場就說不要這麼做了。」等語明確。可見
    和田公司之負責人陳和田僅在97年一次員工聚會場合提議過
    薪資轉帳支付，因當場員工均不同意，所以當場就表明該提
    議不實施，被告竟仍於其進入和田公司擔任工地臨時工將近
    五月餘之接近97年底之97年12月17日至台灣土地銀行土城分
    行辦理自92年11月24日以後即沒有任何往來之上開帳戶靜止
    戶復活，可見絕非用以作為和田公司所提議之薪資轉帳之用
    。
  (二)被告所舉之有利證人許國印於本院審理時證稱伊與被告都曾
    於97年間在和田公司擔任工地工人之職務，當時和田公司係
    以現金發放之方式發放薪水，「（辯護人問：是否聽老闆提
    過薪資要以入帳的方式來支領？）老闆曾經有這樣要求過，
    要求我們要準備銀行帳戶給公司，但是有一些同事認為不好
    ，因為有人欠銀行錢，薪資入帳會被銀行扣下來，所以後來
    並沒有實行。」伊現在在其他家公司任職，仍擔任工地配管
    工，現在的公司發放薪水是以薪資轉帳，然只須告知帳戶之
    帳號即可等語。可見證人許國印之證詞，亦不能證明被告係
    為和田公司之實施薪資轉帳而辦理本案帳戶之靜止戶復活。
  (三)被告既辯稱伊將上開帳戶辦理復活後，即將帳戶存摺和印章
    放在工作時隨身攜帶之包包內，包包又放在宿舍內，其之包
    包內都放伊的工作服、日用品包括換洗衣物、牙膏、牙刷、
    書等物云云，可見其每日都須用到包包內之物品，竟然在97
    年12月17日辦理帳戶復活後迄至警局於98年5 月15日通知其
    製作警詢筆錄才發現上開放在包包內之帳戶之存摺和印章均
    已不翼而飛，其所辯不足採信。
  (四)共同被告湯龍興所屬之詐騙集團成員，先於97年11月間，以
    電腦網路自稱「顏銘」，向吳宥蓁佯稱可介紹投資期貨（吳
    宥蓁上網地點係在桃園縣平鎮市○○路105 號住處及新竹某
    處之公司），致吳宥蓁陷於錯誤，於98年1 月8 日從渣打國
    際商業銀行新竹分行現金匯款33萬640 元，又於98年1 月15
    日，從渣打國際商業銀行山子頂分行現金匯款14萬7,830 元
    ，共計47萬8,470 元至被告葉秉豐所有前開帳戶內之事實，
    非但業據證人吳宥蓁於警、偵訊證述甚明，並據其提渣打國
    際商業銀行出匯款副通知書影本2 紙為證，堪信為真。而被
    告之上開帳戶之開戶、變更往來資料、歷史往來明細，亦有
    台灣土地銀行土城分行99年4 月28日城存字第0990000086號
    函及其附件存卷足憑，亦足證被告上開帳戶為久懸未使用帳
    戶，於97年12月17日由被告辦理靜止戶復活，及被害人現金
    匯入其之帳戶內，並旋於當日遭提領一空之各項事實。
  (四)證人劉秀蓉於本院審理時證稱「（審判長問：你在98年1 月
    15日時在何處擔任何職？）我當時在臺灣土地銀行桃園分行
    擔任存匯主管。」、「（審判長問：當天是否有一個人叫湯
    龍興的人，在提款時被你們銀行發現有異常的情形？）我們
    看到這個人的帳戶往來資料都是當日、異地存提，所以我們
    認為異常，這和我們平常業務宣導時的案例都雷同。」、「
    （審判長問：你們發現有異常時，是如何處理？）我就問這
    個來辦理提款的人說『你為什麼帳戶內的存款都是在不同的
    地方存入』，他說因為他都是在不同工地做工，是承包工程
    ，我們當時有分工合作，有人打電話先知會並循線追索匯款
    人，詢問他為什麼會匯款到這個帳戶，當時已經快要下午3
    時30分，他要我們動作快一點不要囉嗦，他說要他要領這個
    錢回去發薪水，我們追索匯款人的銀行同事有問到匯款人是
    因為做期貨投資才匯入這個帳戶，領款人和匯款人所說的話
    不符，理由、原因都不符，所以我們就知道來提款的人為什
    麼要來提款了，所以我們就啟動聯防機制。」、「（審判長
    問：當時領款人他有說他是帳戶之名義人嗎？）來領款的人
    是一個很年輕的男生，他說這個帳戶的持有人是他的老闆。
    」等語，可證共同被告湯龍興實為詐騙集團其中一員，及其
    以被告之上開帳戶存摺、印章欲提領被害人所匯入款項之事
    實。由上開各項論述，足以確立被告係將其之帳戶不法處分
    予湯龍興所屬之詐騙集團之事實。
  (五)再依金融機構接受客戶申請一般存款帳戶之現況，絕大多數
    不須任何條件，亦無須任何費用（或僅須區區數百至一千元
    之開戶費），即任何人均可辦理金融帳戶存摺使用，如無特
    殊理由，實無借用他人存摺使用之必要；而金融存摺事關存
    個人財產權益之保障，倘有不明之金錢來源，甚而悠關個人
    之法律上之責任，其專有性甚高，除非本人、與本人具有信
    賴關係或其他特殊原因，難認有何流通使用之可能，一般人
    均有妥為保管防阻他人任意使用之認識；縱使特殊情況偶有
    交付他人使用之需，亦必然深入瞭解用途及合理性後，再行
    提供以使用，方符常情；且該等專有物品如落入不明人士手
    中，而未加以闡明正常用途，極易被利用為與財產有關之犯
    罪工具，此為吾人依一般生活認知所易於體察之常識。查被
    告於案發時早逾不惑之年，且在97年間即在二家不同之公司
    擔任工地臨時工（可參卷附之財政部台灣省南區國稅局台東
    縣分局99年6 月3 日南區國稅東縣四字第0990011138號函及
    其附件），並早有使用五家銀行之六張信用卡因款項未繳而
    遭停卡之紀錄（參卷附財團法人金融聯合徵信中心信用卡資
    訊），可見其富有相當之社會經驗，亦具相當智識，就提供
    帳戶與不認識之人使用，將為他人作為詐欺犯罪之工具，而
    有幫助他人犯罪之可能，自難諉為不知，亦非全然無可預見
    。是被告可預見金融帳戶存摺提供詐騙集團使用，將幫助詐
    騙集團實施詐欺犯罪，但因貪圖區區之出賣或處分帳戶之利
    益，仍將上開帳戶售予或處分予詐騙集團使用，被告顯有縱
    有人以其金融帳戶實施詐欺犯罪亦不違背其本意之幫助故意
    自明。是以，本案事證至明，應依法論科。
二、核被告所為，係犯刑法第30條第1 項前段、第339 條第1 項
    之幫助詐欺罪。被告為詐欺之從犯，應依刑法第30條第2 項
    之規定減輕其刑。被告一幫助行為，幫助正犯詐欺被害人吳
    宥蓁，仗被害人分二次交付財物，係一行為所生分次交付財
    物之結果，僅論以一罪。爰審酌被告提供上開帳戶供詐騙集
    團使用，助長訛詐風氣，且使執法人員難以追查該詐騙集團
    之真實身分，
    本件被害人受害金額高達四十餘萬，被告犯後猶一再以謊言
    卸責並不思賠償被害人等一切情狀，量處如主文所示之刑，
    並諭知易科罰金之折算標準。
據上論斷，應依刑事訴訟法第299 條第1 項前段，刑法第30 條
第1 項前段、第2 項、第339 條第1 項、第41條第1 項前段，刑
法施行法第1 條之1 第1 項、第2 項前段，判決如主文。
本案經檢察官蔡奇曉到庭執行職務
中    華    民    國    99    年    8     月    5     日
                  刑事第三庭審判長法  官  謝順輝
                                  法  官  楊麗文
                                  法  官  曾雨明
以上正本證明與原本無異。
如不服本判決應於收受判決後10日內向本院提出上訴書狀，並應
敘述具體理由。其未敘述上訴理由者，應於上訴期間屆滿後20日
內向本院補提理由書 (均須按他造當事人之人數附繕本)「 切勿
逕送上級法院」。
                                  書記官  蘇  萱
中    華    民    國    99    年    8     月    5     日
附錄論罪法條：
中華民國刑法第339條：
意圖為自己或第三人不法之所有，以詐術使人將本人或第三人之
物交付者，處5年以下有期徒刑、拘役或科或併科1千元以下罰金
。
以前項方法得財產上不法之利益或使第三人得之者，亦同。
前二項之未遂犯罰之。

司法院資訊處製作；財團法人民間司法改革基金會備份。
